最　高　行　政　法　院　判　決
                                      100年度判字第303號
上  訴  人　林端容
被 上訴 人　臺灣銀行股份有限公司
代　表　人　張秀蓮
上列當事人間公保事件，上訴人對於中華民國98年8月25日臺北
高等行政法院98年度訴字第1017號判決，提起上訴，本院判決如
下：
　　主  文
上訴駁回。
上訴審訴訟費用由上訴人負擔。
　　理  由
一、上訴人原係臺灣高等法院臺中分院書記官兼股長，其於民國
    （下同）72年5月21日到職並加入公教人員保險為被保險人
    ，然因違法案件遭移送懲戒，先於91年8月13日起停職退保
    ，復因公務員懲戒委員會以92年度鑑字第10084號議決書將
    上訴人撤職並停止任用1年，故迄至92年8月6日撤職生效而
    確定離職之日止（服務起迄日期：自72年5月21日至92年8月
    5日），均未辦理復保。上訴人則於97年9月2日向被上訴人
    申請公教人員保險之養老給付，經被上訴人以97年9月12日
    銀公保乙字第09700332181號函覆略以：「…三、本案依臺
    端所檢附臺灣高等法院臺中分院97年8月28日中分鎮人字第
    0970000500號函之說明所載，臺端係自91年8月13日停職發
    生日起，即辦理退保在案。是以，臺端是否成就年滿55歲條
    件之認定，依上開函釋，應以公保退保日，即『91年8月13
    日』為準據，並非以離職日。經查臺端退保之日（91年8月
    13日）因非依法退休或資遣，雖繳付保險費滿15年，惟年齡
    未滿55歲，經核予上開公保法第14條及銓敘部函釋之規定不
    符，致無法據以辦理該項養老給付。…」。上訴人不服，循
    序提起行政訴訟，經原審判決駁回後，遂提起本件上訴。
二、上訴人起訴主張：行為時（下同）公務人員保險法（下稱公
    保法）第14條第1項並無規定係以離職日或退保日作為計算
    年齡之標準，依疑義利益歸屬被保險人原則，自應以對上訴
    人最有利之離職日作為認定標準，則其於72年5月21日參加
    公保，至92年8月6日離職，期間繳付19年保險費，離職時年
    滿55歲，故已符合公保法第14條第1項前段所規定之一次養
    老給付請領要件，且亦無逾越公保法第19條規定之5年請求
    權時效，被上訴人依法自應准其申請，詎被上訴人竟援引僅
    具命令位階之銓敘部89年7月10日89退一字第1914088號函釋
    （下稱銓敘部89年函釋），認應以原退保日作為是否成就公
    保法第14條第1項之養老給付要件，並據此否准上訴人之申
    請，其處分自有違誤等語，為此，請求撤銷原處分及復審決
    定，並命被上訴人應給付上訴人公保之養老給付。
三、被上訴人則以：上訴人係以97年9月2日申請書，並以92年8
    月6日離職為由，向其請領公保養老給付，經查上訴人係37
    年8月1日出生，自72年5月21日起參加公保，至91年8月13日
    因案停職即辦理退出公保在案，且迄至92年8月6日撤職生效
    確定離職之日止並未復保。由於上訴人前於91年8月13日退
    出公保當時，並非依法退休或資遣，其繳付保險費雖滿15年
    ，惟年齡並未滿55歲且未離職，經核與公保法第14條及銓敘
    部89年函釋之規定不符，自無法據以辦理該項養老給付；況
    上訴人自92年8月6日確定離職至97年9月2日申請養老給付時
    亦已逾公保法第19條規定之5年請求權期限，故本案事證明
    確，被上訴人否准所請，並無違誤等語，資為抗辯。
四、原審斟酌全辯論意旨及調查證據之結果，以：(一)銓敘部89年
    函釋，係銓敘部本於人事行政主管機關認定事實職權，就公
    保法第14條所為解釋性之行政規則，由於公保法第14條第1
    項規定，被保險人符合「依法退休」、「資遣」或「繳付保
    險費滿15年並年滿55歲而離職退保」者，可一次請領養老給
    付，顯然是將「離職」與「依法退休」兩者作一區隔，故上
    開函釋對「離職」之解釋，稱「離職」係指辭職、免職、撤
    職等確定離職之情形，並不包括因發生依法停職、休職或留
    職停薪之事故而退休者，被保險人應俟上開停職等原因消滅
    後仍無法辦理復職，確定離職時，方符合請領離職退保養老
    給付之規定，故有關繳付保險費滿15年及年滿55歲條件之認
    定，應俟確定離職而未復保時，按原退保之日以為準據，即
    符合法律規範之意旨及目的，且未增加法律所無之限制，依
    司法院釋字第287號解釋意旨，應自所解釋法律之生效日起
    有其適用。準此，退保後已非公保對象，惟被保險人如先退
    保而後確定離職而未復保時，為保障原公保對象之權益，應
    以原退保之日認定公保法第14條第1項之養老給付條件是否
    成就。(二)經查，本件上訴人既係先因案停職退保，而後因撤
    職生效而確定離職，且未復保，自應以原退保之日即91年8
    月13日認定其有關公保法第14條第1項之養老給付條件是否
    成就；故其雖繳付保險費已有19年3月13日，而滿15年，惟
    退保時年齡僅滿54歲而未滿55歲，經核與公保法第14條規定
    不符，自無法據以辦理該項養老給付。是以，被上訴人以原
    處分否准上訴人依公教人員保險法第14條第1項請領養老給
    付，經核尚無不合。又本件上訴人依公保法第14條第1項請
    領養老給付，不應准許，既如前述，則上訴人主張其確實於
    5年之保險請求權時效期間內提出養老給付之申請一節，即
    對判決結果不生影響，無庸再予論列等詞，為其判斷之基礎
    。
五、上訴意旨猶以：(一)銓敘部89年函釋關於「公保法第14條規定
    所稱『離職』係指辭職、免職、撤職等確定離職之情形，並
    不包括因發生依法停職、休職或留職停薪之事故而退休者。
    ．．．有關繳付保險費滿15年及年滿55歲條件之認定，應俟
    確定離職而未復保時，按原退保之日以為準據。」有違公保
    法第14條第1項規定，應屬無效。公保法第14條第1項規定為
    法律位階，其內容為「離職退保」，並未規定係以離職日或
    退保日作為計算年齡之標準，當以對上訴人最有利之離職日
    以滿55歲作為計算標準而准予上訴人請領養老給付。銓敘部
    89年函釋僅為命令位階，卻限制所謂「離職」並不包括依法
    停職，及依法停職係「按原退保之日以為準據」，乃增加公
    保法所無之限制，應屬無效。(二)是上訴人自72年5月21日起
    參加公保，至91年8月13日因案停職退保，共繳付公保保險
    費19年3月13日，繳付保險費滿15年以上，且上訴人於37年8
    月1日出生，至離職日已滿55歲，上訴人據公保法第14條第1
    項規定，請領養老給付，應予准許。然原判決卻以違反法律
    位階之銓敘部89年函釋，認定上訴人不符合公保法第14條第
    1項得請領養老給付之規定，即有判決適用法規不當之違背
    法令，應予廢棄發回更為審理。(三)另上訴人請領本件公保養
    老給付，係具公保法第14條第1項「或繳付保險費滿15年並
    年滿55歲而離職退保者」之規定請領，並非依同法第12條之
    「發生殘廢、養老、死亡、眷屬喪葬」，自不必在保險有效
    期間，亦與有無復保無關，自與公保法第12條無關，被上訴
    人援引公保法第12條規定謂上訴人離職之日，並未復保，即
    非在保險有效期間發生保險事故，與公保法第12條規定請領
    養老給付之條件不合云云，應是誤解法條規定所致，顯無理
    由。(四)公保法第14條第1項所稱「離職退保」，並無規定係
    以離職日或退保日作為計算年齡之標準，銓敘部89年函釋限
    制「離職」為不包括依法停職，及依法停職係「按原退保之
    日以為準據」，乃增加公保法所無之限制，自屬無效，被上
    訴人援引該無效之函釋，作為否准上訴人請領養老給付之依
    據，自有違誤，原判決未予糾正，迭以維持，自有判決不適
    用法規之違誤。另上訴人係依據公保法第14條第1項之規定
    請領本件公保養老給付，與公保法第12條規定被保險人須在
    保險有效期間，發生保險事故時，始予以現金給付之情形無
    關，被上訴人援此作為抗辯，應無可採等語。(五)原審依司法
    院釋自第287號解釋意旨，認銓敘部89年函釋為主管機關基
    於職權因執行特定法律之規定，得為必要之釋示，以供本機
    關或下級機關所屬公務員行使職權時之依據，業經司法院釋
    字第407號解釋在案。然原審法院卻未顧及前揭解釋後段及
    司法院釋字第216號解釋之意旨，應依公保法法律獨立審判
    ，卻捨棄公保法第14條第1項規定不論，而援引牴觸法律而
    無效之行政命令解釋函據以判決，自有違法，致侵害上訴人
    請領公保養老給付權益，是應廢棄原判決發回更審，以符法
    制等語。
六、本院按：
  (一)按「被保險人在保險有效期間，發生殘廢、養老、死亡、眷
    屬喪葬四項保險事故時，予以現金給付；其給付金額，以被
    保險人當月保險俸（薪）給為計算給付標準。」、「被保險
    人依法退休、資遣者或繳付保險費滿15年並年滿55歲而離職
    退保者，予以一次養老給付。依其保險年資每滿1年給付1.2
    ，最高以36個月為限。畸零月數按比例發給。．．．」行為
    時（下同）公教人員保險法第12條及第14條第1項分別定有
    明文。又「本保險之被保險人及其有關眷屬與受益人之年齡
    ，均按戶籍記載，自出生之日起十足計算。」、「被保險人
    離職之日或死亡次日，其保險有效期間同時終止，除已領養
    老給付或死亡給付者由承保機關逕行退保外，要保機關應填
    具異動名冊，送承保機關辦理退保手續。」、「被保險人除
    服兵役期間應依本法第10條第2項規定辦理外，如發生依法
    停職、休職、留職停薪或失蹤之事故時，應比照前條之規定
    辦理退保．．．。」行為時（下同）公教人員保險法施行細
    則第8條、第34條及第35條復分別定有明文。
  (二)次按銓敘部89年函釋謂：「本部89年3月13日89退一字第186
    7461號函釋略以，公教人員保險法第14條規定內所稱『離職
    』係指辭職、免職、撤職等確定離職之情形，並不包括因發
    生依法停職、休職或留職停薪之事故而退休者。被保險人應
    俟上開停職等原因消滅後仍無法辦理復職，確定離職時，方
    符合請領離職退保養老給付之規定。是以，有關繳付保險費
    滿15年及年滿55歲條件之認定，應俟確定離職而未復保時，
    按原退保之日以為準據。」為人事行政主管機關就公教人員
    保險法第14條所為解釋性之行政規則特定法律之規定，基於
    職權所為之釋示，屬行政程序法第159條所定行政規則之一
    種，目的在供本機關或下級機關所屬公務員行使職權時之依
    據。而公教人員保險法第14條第1項規定，被保險人符合「
    依法退休」、「資遣」或「繳付保險費滿15年並年滿55歲而
    離職退保」者，可一次請領養老給付，已將「離職」與「依
    法退休」予以區隔，而上開函釋針對「離職」予以解釋，係
    指辭職、免職、撤職等確定離職之情形，而對於因發生「依
    法停職、休職或留職停薪」之事故而退休者不包括在內，被
    保險人應俟上開停職等原因消滅後仍無法辦理復職，確定離
    職時，方符合請領離職退保養老給付之規定，故有關繳付保
    險費滿15年及年滿55歲條件之認定，應俟確定離職而未復保
    時，按原退保之日以為準據，核與司法院釋字第407號解釋
    意旨相符，符合法律規範之意旨及目的，且未增加法律所無
    之限制，依司法院釋字第287號解釋意旨，應自所解釋法律
    之生效日起有其適用。
  (三)查本件上訴人原係臺灣高等法院臺中分院書記官兼股長，其
    於72年5月21日到職並加入公教人員保險為被保險人，因違
    法案件遭移送懲戒，先於91年8月13日起停職退保，復因公
    務員懲戒委員會以92年度鑑字第10084號議決書將上訴人撤
    職並停止任用1年，故迄至92年8月6日撤職生效而確定離職
    之日止（服務起迄日期：自72年5月21日至92年8月5日），
    均未辦理復保之事實，已經原審依調查證據之辯論結果詳予
    論斷在案，並詳述其得心證認定理由在判決書，核其認事用
    法無違論理及經驗法則，亦無判決不備理由。原判決維持原
    處分以退保後已非公保對象，惟被保險人如先退保而後確定
    離職而未復保時，為保障原公保對象之權益，揆諸首開規定
    及銓敘部89年函釋說明，應以原退保之日認定公教人員保險
    法第14條第1項之養老給付條件是否成就，並無不合。上訴
    人主張公教人員保險法第14條第1項所稱「離職退保」，並
    無以離職日或退保日作為計算年齡之標準，銓敘部89年函釋
    限制「離職」為不包括依法停職，及依法停職係「按原退保
    之日以為準據」，係增加母法所無之限制等語，乃歧異之法
    律見解，容有誤解法令，要無足採。原判決並無不適用法規
    之違法情形。至依公教人員保險法之第14條第1項規定請領
    公保養老給付，自須在保險有效期間，為當然之理，原判決
    以上訴人原退保之日認定公教人員保險法第14條第1項之養
    老給付條件是否成就，決定是否准許請領公保養老給付，並
    無不合。
  (四)綜上所述，原判決認原處分認事用法，俱無違誤，維持原處
    分及訴願決定，並對上訴人在原審之主張如何不足採之論據
    取捨等，均已詳為論斷，而駁回上訴人在原審之訴，並無判
    決理由不備、判決不適用法規等違背法令情事，其所適用之
    法規與該案應適用之現行法規並無違背，與解釋判例，亦無
    牴觸，並無所謂原判決有違背法令之情形。上訴人對於業經
    原判決詳予論述不採之事由再予爭執，核屬法律上見解之歧
    異，要難謂為原判決有違背法令之情形。上訴人之上訴為無
    理由，應予駁回。至上訴人主張其餘各節，無非持其歧異之
    法律見解，對原判決取捨證據及認定事實之職權行使事項，
    指摘原判決違誤，求予廢棄，尚不影響原判決結果，爰不一
    一論述，附此敘明。
七、據上論結，本件上訴為無理由。依行政訴訟法第255條第1項
    、第98條第1項前段，判決如主文。
中　　華　　民　　國　　100　 年　　3　　 月　　10　　日
                    最高行政法院第二庭
                        審判長法官　高  啟  燦
                              法官　黃  合  文
                              法官　鄭　忠　仁
                              法官　劉　介　中
                              法官　陳　鴻　斌

以  上  正  本  證  明  與  原  本  無  異
中　　華　　民　　國　　100　 年　　3　　 月　　11　　日
　　　　　　　　　　　　　　　書記官　王　史　民